【裁判字號】    96,抗,94
【裁判日期】    970229
【裁判案由】    選任臨時管理人
【裁判全文】
臺灣臺南地方法院民事裁定                96年度抗字第94號
抗  告  人  台南縣政府
法定代理人  戊○○
代  理  人  甲○○
            丙○○
相  對  人  財政部臺灣省南區國稅局
法定代理人  乙○○
代  理  人  黃翠華
            丁○○
以上抗告人與相對人間因聲請選任臨時管理人事件，對於本院民
國96年8月24日所為裁定（96年度司字第58號），提起抗告，本
院裁定如下：
    主  文
原裁定廢棄。
相對人在原審之聲請駁回。
原審聲請費用新臺幣壹仟元、抗告程序費用新臺幣壹仟元由相對
人負擔。
    理  由
一、按抗告法院認抗告為有理由者，應廢棄或變更原裁定，非有
    必要不得命原法院或審判長更為裁定，民事訴訟法第492 條
    定有明文。又「抗告法院以抗告為有理由者，應為廢棄原裁
    定之裁定，同時自為裁定代之，或將事件發回原法院或審判
    長命更為裁定，此在抗告法院有自由選擇之權。事件已達可
    為裁定程度無行其他程式之必要時，固以自為裁定為宜，若
    尚須其他程式，則予發回亦無不可。」（最高法院56年台抗
    字第554號判例參照）。
二、抗告意旨略以：
(一)、查公司法第208條之1關於選任臨時管理人之規定，其立法目
    的在於因董事不能或不為行使董事權限時，致使公司及股東
    權益造成損害，為使公司得正常順利營運，因而規定此時得
    由利害關係人或檢察官選任臨時管理人因應之，因此，為使
    公司得以正常順利營運及保障公司及股東權益，法院所選任
    之臨時管理人，自應選任對於公司營運管理具有相當能力之
    人，方符合公司法第208條之1之立法意旨。而按抗告人係為
    一追求公共利益、推動公共事務之地方自治團體，與具有追
    求私益、營利事務之公司迥然不同，是抗告人並無相關公司
    營運管理之能力與經驗，倘選任抗告人為臨時管理人，將無
    法達成公司法第208條之1保障公司及股東之立法目的。
(二)、又原裁定以民法第44條作為選任抗告人擔任騏明有限公司（
    下稱騏明公司）臨時管理人之理由四、所載之所謂「法人解
    散後，除法律另有規定外，於清償債務後，其賸餘財產之歸
    屬，應依其章程之規定，或總會之決議。但以公益為目的之
    法人解散時，其賸餘財產不得歸屬於自然人或以營利為目的
    之團體。如無前項法律或章程之規定或總會之決議時，其賸
    餘財產歸屬於法人住所所在地之地方自治團體」一節，前於
    抗告人處並未曾發生，且公司解散後之財產歸屬，與臨時管
    理人係為公司的存續而選任，乃屬不同層面，不應混為一談
    。又公司之登記及管理係經濟部之業務職掌，抗告人僅依營
    利事業統一發證辦法第2條、第12條之規定，於公司組織依
    公司法辦理公司登記後，準用該辦法辦理加值型及非加值型
    營業稅法之「營業登記」，是以抗告人並未涉入公司營業之
    管理。又「營業登記」涉及上開營業稅法規部分，亦非抗告
    人權責，有關公司稅金及營業登記註銷事涉加值型及非加值
    型營業稅法之適用範疇，允屬財政部國稅局職掌。
(三)、依地方制度法第2條第1款之規定，抗告人為騏明公司之營利
    事業主管機關，倘又為該公司之臨時管理人，是否有利益衝
    突之疑慮? 又抗告人能否有效監督? 恐不無疑慮。亦有礙抗
    告人推展公共事務，並損及重大公共利益之虞。
(四)、另查公司第108條第1項規定，有限公司之董事僅得就有行為
    能力之股東選任之，是以有限公司之臨時管理人自應比照以
    具有股東資格之人為限，退而步言之，縱使臨時管理人之資
    格不以股東為限，法院選任仍應以具有股東資格之人為優先
    ，蓋公司法第108條第4項準用同法第208條之1規定，其中並
    無排除公司法第108條第1項之適用，基於公司法第108條第1
    項有關董事資格規定之立法精神，有限公司之臨時管理人仍
    應具有股東資格之人為妥。因此本案於決定臨時管理人自應
    以具有股東資格之人為限或優先考量，雖該公司僅有一人股
    東，且該股東亦已死亡，繼承人亦為拋棄繼承，然仍有遺管
    管理人得以代行其股東權限，是以此時嗣應以其為臨時管理
    人，而非選任抗告人為臨時管理人。
(五)、又相對人係以騏明公司滯欠相對人95年度營利事業所得稅暫
    繳稅額新臺幣（下同）10,480元，因該公司僅董事蘇良全一
    人而已，而蘇良全已於96年2月8日死亡，該公司未依法推舉
    新代表人，其繼承人亦均拋棄繼承，致相對人之營利事業所
    得稅稅額繳款書無法送達，乃以利害關係人身分提出本案聲
    請。依相對人所述情節，顯與該公司之營運無關，並無具體
    事證證明該公司有何亟待董事長及董事會處理之具體事項及
    因董事長及董事會不能行使職權致該公司有何業務停頓，影
    響股東權益及國內經濟秩序之情事，與公司法第208條之1之
    立法意旨有違，相對人似無聲選任臨時管理人之必要。
(六)、再依公司法第98條第1項規定：「有限公司由一人以上股東
    所組成」，該公司為一人公司，於其唯一股東死亡後，依公
    司法第113條準用同法第71條規定，除加入新股東繼續經營
    外，核屬公司法第71條第1項第4款所稱之「股東經變動而不
    足本法所定之最低人數」，是騏明公司本應依法進入解散清
    算程序，而無再維持其正常營運之必要，亦即本件該公司僅
    為一人公司之股東死亡後銜接處理之問題，並不宜由  鈞院
    選任臨時管理人代行該公司董事之職權。況且該公司登記所
    址「臺南縣永康市○○里○○路41號」，現已由「昇海工業
    有限公司」使用，該騏明公司已無繼續維持其營運之必要。
(七)、末查公司有應解散之事由而不向主管機關申請解散登記者，
    主管機關自得依公司法第397條之規定撤銷其登記。故本件
    應俟主管機關命令騏明公司解散後，由相對人以利害關係人
    身分聲請選任清算人，以對騏明公司進行清算程序，由清算
    人進行清算事務。相對人向鈞院聲請選任抗告人為臨時管理
    人應非正辦等語。為此，聲請鈞院廢棄原裁定，另為適法之
    裁定。
三、本件相對人原聲請意旨略以：騏明公司設於臺南縣永康市○
    ○里○○路41號，滯欠民國95年度營利事業所得稅暫繳稅額
    10,480元（含核定利息），因公司僅設董事蘇良全1人，而
    蘇良全已於96年2月8日死亡，該公司未依法推舉新代表人，
    致營利事業所得稅稅額繳款書無法送達，故聲請人乃依利害
    關係人身分，聲請本院依公司法第108條第4項規定準用第
    208 條之1第1項規定選任臨時管理人，代行董事之職權。查
    騏明有限公司商業登記資料，該公司僅設董事1人，並無其
    他股東或負責人，另蘇良全繼承人有黃仁慈、蘇文儀及蘇涴
    儀等3人，又因稅法規定逾期繳納稅捐應加徵滯納金，會致
    騏明公司受有損害，為此聲請選任騏明公司之臨時管理人代
    行其董事職務等語。
四、按「董事會不為或不能行使職權，致公司有受損害之虞時，
    法院因利害關係人或檢察官之聲請，得選任一人以上之臨時
    管理人，代行董事長及董事會之職權。但不得為不利於公司
    之行為」，公司法第208條之1第1項定有明文。經查：
(一)、「騏明有限公司」為一人董事之公司，業經本院依職權向經
    濟部中部辦公室函調該公司之設立資料在卷可按，此有上開
    機關96年10月4日經中三字第09630932240號函在卷為憑。又
    騏明公司一人董事蘇良全已於96年2月8日死亡，其繼承人蘇
    文儀（女）、蘇涴儀（女）、黃仁慈（母）、潘蘇燕玉、蘇
    燕春、蘇良木（兄弟姊妹）均拋棄繼承，業經本院96年度繼
    字第391號、第446號、第560號於96年4月3日、4月10日准予
    備查在案，又蘇良全與前配偶李美莉業於蘇良全死亡前之92
    年5月7日已經離婚，蘇良全之後之戶籍謄本未有配偶之記載
    ，亦有戶籍謄本乙紙附於96年度繼字第391號卷可按。
(二)、按「公司法第208條之1所定選任臨時管理人事件，由利害關
    係人或檢察官向法院聲請。前項聲請，應以書面表明董事會
    不為或不能行使職權，致公司有受損害之虞之事由，並釋明
    之」，非訟事件法第183條第1、2、3項定有明文。又公司法
    第208條之1係於90年11月12日增訂，其立法理由在於：公司
    因董事死亡、辭職或當然解任，致董事會無法召開行使職權
    ；或董事全體或大部分均遭法院假處分不能行使職權限，甚
    或未遭假處分執行之剩餘董事消極不行使職權，致公司業務
    停頓，影響股東權益及國內經濟秩序，增訂本條。查：
    本件相對人聲請選任臨時管理人係以騏明公司滯欠民國95
    年度營利事業所得稅暫繳稅額10,480元，因該公司僅設董事
    蘇良全1人，而蘇良全已於96年2月8日死亡，該公司未依法
    推舉新代表人，致營利事業所得稅稅額繳款書無法送達為原
    因，與上開公司法第208條之1規定之立法意旨「致公司業務
    停頓，影響股東權益及國內經濟秩序，增訂本條」相違，亦
    未見相對人提出積極證據證明與上開立法意旨相合之資料供
    本院判斷，且上開滯欠民國95年度營利事業所得稅暫繳稅額
    10,480元，因未送達該公司及其代表人、管理人或代理人等
    （依稅捐稽徵法第19條規定為稽徵稅捐所發之各種文書得向
    ．．．．，管理人為送達），亦無該公司業務停頓受有損害
    之虞，因之相對人聲請選任臨時管理人，與前開公司法第20
    8條之1之立法目的及非訟事件法第183條第1、2、3項之要件
    不符。
(三)、另「有限公司由一人以上股東所組成」、「公司有左列各款
    情事之一者解散：．．．四、股東經變動而不足本法所定之
    最低人數。．．．第1項第4款得加入新股東繼續經營。．．
    」，公司法第98條、第71條第1項第4款、第4項分別定有明
    文。查：騏明公司之董事僅蘇良全1人，而蘇良全已於96 年
    2月8日死亡，其繼承人蘇文儀、蘇涴儀、黃仁慈、潘蘇燕玉
    、蘇燕春、蘇良木均已拋棄繼承，並經本院准予備查，已如
    前述，則蘇良全是否尚有其他繼承人，未據相對人查明，如
    果蘇良全之全部繼承人已全部拋棄繼承，則屬公司法第71條
    第1項第4款之情事，自應為解散進行清算。即屬民法第38條
    「不能依前條規定，定其清算人時，法院得因主管機關、檢
    察官或利害關係人之聲請，或依職權，選任清算人」之選任
    清算人之問題。
(四)、又依前開最高法院56年台抗字第554號判例說明，本件依上
    開所述，本件選任臨時管理人事件已達可為裁定程度，無行
    其他程式之必要時，認抗告人請求將原裁定廢棄之抗告為有
    理由，爰由本院將原裁定廢棄，並改判如主文第二項所示。
    同時諭知原聲請費用及抗告費用由相對人負擔。
五、據上論結，本件抗告為有理由，依非訟事件法第46條、第21
    條第2項、第24條第1項，民事訴訟法第492條、第87條第1項
    ，裁定如主文。
中    華    民    國    97    年    2    月    29    日
                  民事第二庭    審判長法  官  楊清安
                                      法  官  王獻楠
                                      法  官  曾鴻銘
以上正本係照原本作成。
如以本裁定適用法規顯有錯誤為理由，且經本院許可提出再抗告
，須於裁定送達後10日內向本院提出再抗告狀，並應繳納再抗告
費新台幣1,000元整。
中    華    民    國    97    年    2     月    29    日
                                      書記官  陳志德


司法院資訊處製作；財團法人民間司法改革基金會備份。
